【裁判字號】    94,訴,539
【裁判日期】    951121
【裁判案由】    租佃爭議
【裁判全文】
臺灣新竹地方法院民事判決               94年度訴字第539號
原      告  財團法人林公熊徵學田
法定代理人  乙○○
訴訟代理人  甲○○
            丙○○
被      告  丁○○
                      號
上列當事人間租佃爭議事件，本院於民國95年11月7日言詞辯論
終結，判決如左：
    主    文
確認原告與被告間就坐落新竹縣關西鎮○○段二一九之四三地號
、面積壹仟貳佰柒拾壹平方公尺土地之耕地租賃關係不存在。
被告應將新竹縣關西鎮○○段二一九之四三地號、面積壹仟貳佰
柒拾壹平方公尺土地返還予原告。
被告應自民國九十五年六月六日起至返還前項所示土地之日止，
，按年給付新台幣肆佰伍拾捌元予原告。
原告其餘之訴駁回。
訴訟費用由被告負擔十分之九，餘由被告負擔。
本判決第二項、第三項得假執行。
原告其餘假執行之聲請駁回。
    事實及理由
一、原告主張：
（一）緣坐落新竹縣關西鎮○○段219之43地號、面積1721平方
      公尺之土地（下稱系爭土地）為原告所有，自民國85年起
      由被告之父陳錦光承租，雙方訂有三七五租約。嗣訴外人
      陳錦光過世，因繼承關係，而由被告於91年間向新竹縣關
      西鎮公所單獨申請租約變更暨與原告續訂登記，原告遂與
      被告辦理新竹縣錦字第259號之租約，租約範圍與先前相同
      ，即系爭土地全部。
（二）93年間訴外人彭茂雄在系爭道路及新竹縣關西鎮○○段21
      9地號土地擅自砍伐林木，意圖開設道路供其使用，原告
      得知後立即申請禁止開設道路及通行之假處分，詎訴外人
      彭茂雄竟提出85年12月21日由被告之父簽名出具、被告及
      其兄弟姊妹亦在其上簽名同意之讓渡書1紙，該讓渡書載
      明：「讓渡人（即被告之父）向財團法人林公熊徵學田承
      租坐落關西鎮○○段219-43地號、面積壹貳柒壹與連接之
      杉木園面積約參分地左右（如後附圖），其使用權全部讓
      渡給彭茂雄先生，恐口無憑特立此書：1.右讓渡之承租地
      及杉木園之使用權，其讓渡人之繼承人應承繼義務，爾後
      如需辦理有關事宜時，繼承人應無條件配合辦理。2.將來
      承租土地如有耕地放領，讓渡人及繼承人無條件提供過戶
      所需之證件，辦理產權移轉登記。3.出租人收回承租土地
      ，補償承租人之補償款，讓渡人及繼承人所領取之補償款
      均歸彭茂雄所有。」等文句。
（三）按承租人應自任耕作，並不得將耕地全部或一部轉租於他
      人；承租人違反前項規定時，原訂租約無效，得由出租人
      收回自行耕種或另行出租；耕地三七五減租條例第16條第
      1項、第2項定有明文。被告之父陳錦光於85年12月間擅自
      將所承租之系爭土地轉租訴外人彭茂雄，依據最高法院80
      年台再字第15號判例意旨，其與原告間之耕地租賃關係無
      待終止，自轉租之際起當然向後失效。從而，被告於91年
      間就該已失效之租約向新竹縣關西鎮辦理租約變更暨續訂
      登記，自不生任何法律效力，兩造間就系爭土地亦不存在
      任何耕地租賃關係。
（四）次按民法第767條規定，所有人對於無權占有或侵奪其所
      有物者，得請求返還之。被告現仍占用系爭土地並無正當
      權源，原告自得基於所有權人之地位，請求被告返還無權
      占有之系爭土地。第按無權占用他人土地，依社會通常觀
      念可認受有相當法定租金之利益，致所有權人受有損害。
      原告自得依民法第179條不當得利之法律關係以及土地法
      第105條準用同法97條規定，請求被告給付自起訴狀繕本
      送達翌日（即95年6月6日）起至返還系爭土地之日止，按
      系爭土地申報地價年息百分之十計算之不當得利金額。
（五）為此原告聲明：
    (一)確認原告與被告間就系爭土地之耕地租賃關係不存在。
    (二)被告應將系爭土地返還予原告。
    (三)被告應自95年6月6日起至返還前項所示土地之日止，按系
      爭土地申報地價年息百分之十計算相當於租金之不當得利
      予原告。
    (四)訴訟費用由被告負擔。
    (五)原告願供擔保聲請宣告假執行。
二、被告抗辯如下：
    原告所提之讓渡書固為真正，被告於其上亦有簽名，但當時
    被告以為父親陳錦光是將系爭土地後面的杉木園讓渡予訴外
    人彭茂雄，而系爭土地則是在訴外人彭茂雄蓋房屋時供其放
    置建材。被告自從與原告續訂租約登記後，被告在系爭土地
    之一部分種植韭菜、草莓、芹菜、小白菜等，目前仍種植中
    。而讓渡書部份，被告於知悉後，已於93年10月22日與訴外
    人彭茂雄簽立終止讓渡書。為此聲明：
  (一)原告之訴駁回。
  (二)訴訟費用由原告負擔。
三、程序方面：
（一）按出租人與承租人間因耕地租佃發生爭議時，應由當地鄉
      （鎮、市、區）公所耕地租佃委員會調解；調解不成立者
      ，應由直轄市或縣（市）政府耕地租佃委員會移送該管司
      法機關，司法機關應即迅予處理，並免收裁判費用。前項
      爭議案件非經調解、調處，不得起訴，為耕地三七五減租
      條例第26條第1項、第2項前段所明定。查本件兩造間因系
      爭土地之三七五耕地租約是否存在或有終止事由發生，業
      經新竹縣關西鎮公所調解及新竹縣政府調處均而不成立，
      有關西鎮公所耕地租佃委員會調解程序筆錄、新竹縣政府
      耕地租佃委員會調處程序筆錄等資料附卷可稽，嗣經新竹
      縣政府將全部事件移送本院處理，並經原告提起訴訟，業
      已符合上開要件，應予准許，合先敘明。
（二）按確認法律關係之訴，非原告有即受確認判決之法律上利
      益者，不得提起之；確認證書真偽或為法律關係基礎事實
      存否之訴，亦同，此為民事訴訟法第247條第1項所明定。
      又民事訴訟法第247條所謂即受確認判決之法律上利益，
      係指因法律關係之存否不明確，致原告在私法上之地位有
      受侵害之危險，而此項危險得以對於被告之確認判決除去
      之者而言，故確認法律關係成立或不成立之訴，苟具備前
      開要件，即得謂有即受確認判決之法律上利益 (最高法院
      著有32年上字第3165號、42年臺上字第1031號判例意旨可
      資參照)。查原告訴之聲明第一項主張兩造間就系爭土地
      之耕地租賃關係不存在，為被告所否認，則兩造間就系爭
      土地有無耕地租賃關係即不明確，致原告在私法上之地位
      有受侵害之危險，揆之上開說明，原告提起確認之訴，以
      排除此項危險，自難謂其無即受確認判決之法律上利益，
      要屬無疑。
四、本件行集中審理程序，經整理兩造不爭執之事項如下：
（一）被告之父陳錦光生前就系爭土地全部，與原告訂有耕地三
      七五租約。
（二）85年12月21日被告之父陳錦光與訴外人彭茂雄訂立前開讓
      渡書，被告及其兄弟姊妹亦在讓渡書上簽名，讓渡內容如
      卷附讓渡書所示，有讓渡書影本一份在卷可參。
（三）陳錦光過世後，由被告與原告就系爭土地續訂三七五租約
      ，即新竹縣錦字第259號之租約，租約範圍與先前相同，
      此有新竹縣關西鎮公所91年5月6日被告申請租約變更暨續
      訂登記函、新竹縣關西鎮私有耕地租約附表存卷可考。
（四）系爭土地經本院實地勘驗，被告已有相當大部分未予耕作
      ，有本院勘驗筆錄可憑。
（五）93年間原告始知悉上開讓渡書之存在，有民事假處分聲請
      狀影本附卷足稽。
五、本件行集中審理程序，本件爭點如下：
（一）系爭土地是否因承租人違反耕地三七五減租第16條第1、2
      規定，致三七五租約無效？
（二）原告主張被告將上開土地返還及支付不當得利有無理由？
六、原告主張被告之父陳錦光於85年12月21日出具讓渡書予訴外
    人彭茂雄，將系爭土地以及相連之杉木園面積約三分地部分
    之使用權全部讓渡予訴外人彭茂雄，將來系爭土地如有耕地
    放領情形，陳錦光及被告等繼承人無條件提供過所需之證件
    ，辦理產權移轉登記，若原告收回系爭土地，相關補償承租
    人之補償款，均歸訴外人彭茂雄所有，且被告及其兄弟姊妹
    亦在讓渡書上簽名同意承繼前述義務，均願無條件配合辦理
    ，而訴外人彭茂雄因此使用系爭土地等情，有讓渡書一紙在
    卷可考，被告亦自承訴外人彭茂雄建築房屋時，系爭土地供
    其放置建材，足見陳錦光於租約期間，確有未在系爭土地上
    自任耕作之事實。按承租人應自任耕作，並不得將耕地全部
    或一部轉租於他人；承租人違反前項規定時，原訂租約無效
    ，得由出租人收回自行耕種或另行出租，耕地三七五減租條
    例第16條第1、2項定有明文。陳錦光85年12月起既有未自任
    耕作之事實，將系爭土地之全部使用權讓渡予訴外人彭茂雄
    ，依法陳錦光與原告間之耕地三七五租約即屬無效，向後不
    再生任何效力，縱使嗣後被告於93年間終止與訴外人彭茂雄
    之協議，亦無從使無效之租約回復效力。從而，被告於91年
    間就該已失效之租約，因繼承關係，向新竹縣關西鎮辦理租
    約變更暨續訂登記，亦不生法律效力，原告訴請確認兩造間
    就系爭土地不存在耕地租賃關係，並請求被告返還其所承租
    之系爭土地，於法有據，應予准許。
七、原告主張系爭土地現仍為被告無權占用，為被告所不爭執，
    且經本院勘驗現場屬實。其次，系爭土地自94年間因上開爭
    議送請調解時起，原告已未再續收租金。而被告無法律上之
    權源，卻占用系爭土地而使用，消極地減免其應支付使用土
    地之代價而受有利益，同時亦致使原告受有相當租金之損害
    ，依社會通念可能獲得相當於租金之利益（最高法院61年台
    上字第1695號判例意旨參照）。原告請求被告自起訴狀繕本
    送達翌日起，即95年6月6日起支付相當於租金之不當得利，
    ，為有理由。土地法第105條準用同法第97條規定：「城市
    地方房屋之租金，以不超過土地及其建築物申報總價額年息
    百分之十為限」，所謂土地之總價額，依土地法施行法第25
    條規定，土地價額依法定地價，而法定地價，依土地法第14
    8條規定，係土地所有人依該法規定所申報之地價。查系爭
    土地93年1月迄今之申報地價為每平方公尺新台幣（下同）
    12元，有土地登記簿謄本在卷可參。查系爭土地位處偏僻，
    被告表示先前種植小白菜、草莓、芹菜、韭菜等葉菜類植物
    等，本院現場勘驗時則未見有何作物，有卷附勘驗筆錄可憑
    。本院審酌系爭土地所在位置之繁榮程度及被告利用土地之
    經濟價值與可得受之利益等情，認以前開申報地價年息百分
    之三計算相當於租金之不當得利為適當。因此，本件依前開
    規定計算，被告應自95年6月6日起至返還系爭土地之日止，
    按年給付458元予原告（1271x12x0.1x0.3=458，小數點下四
    捨五入）。原告逾此數額之請求，則無理由，應予駁回。
八、本件為判決基礎之事實既已臻明顯，兩造其餘之攻擊或防禦
    方法及未經援用之證據，經本院斟酌後，均認為不足以影響
    本判決之結果，自無逐一詳予論駁之必要，附此敘明。
九、假執行之宣告：
    本件主文第一項為確認性質，無從為假執行之宣告，原告此
    部份假執行之聲請，為無理由，不能准許。主文第二項、第
    三項則因本判決所命給付金額係於50萬元以下，應依民事訴
    訟法第389條第1項第5款之規定職權宣告假執行；至於原告
    受敗訴判決，其假執行之聲請即失所依據，應併予駁回。
十、訴訟費用負擔之依據：民事訴訟法第79條但書。
中    華    民    國    95    年    11    月    21    日
                  民事第一庭    法  官  李珮瑜
以上正本，係照原本作成。
如對本判決上訴，須於判決送達後20日內向本院提出上訴狀。
中    華    民    國    95    年    11    月    21    日
                                書記官  朱苑禎


司法院資訊處製作；財團法人民間司法改革基金會備份。
